---
title: "Mestrado Biologia"
author: "Herson Melo"
date: "28/06/2018"
output:
  html_notebook: 
    toc: yes
    toc_depth: 5
---

```{r, echo=FALSE, warning=FALSE, error=FALSE, include = FALSE}
library(lubridate)
library(dplyr)
library(tidyr)
library(stringr)
library(reshape2)
library(ggplot2)
library(ggpubr)
library(grid)
library(gridExtra)
library(knitr)
library(kableExtra)
library(nortest)
library(stats)
library(multcompView)

suppressWarnings(Sys.setlocale("LC_ALL", 'en_US.UTF-8'))
#options(scipen = 999, digits = 4)
options(scipen = 0, digits = 4)
# options("scipen"=-100, "digits"=6)
# getwd()
load("dados.RData")


my_theme <- 
    theme(axis.text.x = element_text(angle = 25, hjust = 1, size = 12), 
          axis.text.y = element_text(size = 12),
          strip.text.x = element_text(size = 14, face = "bold"),
          title = element_text(size = 16, face = "bold"),
          legend.position = "top")

normalidade <- function(x) {
    t1 <- shapiro.test(x)
    t2 <- sf.test(x)
    t3 <- lillie.test(x)
    t4 <- ad.test(x)
    t5 <- cvm.test(x)
    return( data.frame(
        Algoritmo = c(t1$method, t2$method, 
                   t3$method, t4$method, 
                   t5$method),
        p.valor = c(t1$p.value, t2$p.value, 
                    t3$p.value, t4$p.value, 
                    t5$p.value),
        Normalidade = c(t1$p.value > .05, t2$p.value > .05, 
                      t3$p.value > .05, t4$p.value > .05, 
                      t5$p.value > .05)
    ))
}
# Implementando formula para testes estatísticos padronizada
teste.anova <- function(formula, data) {
    t.normalidade <- 
        aggregate(formula, data, 
                  FUN = function(x) shapiro.test(x)$p.value) %>%
        mutate(H0 = (value <= 0.05),
               normalidade = cell_spec(H0, bold = H0,
                   color= ifelse(H0, "white", "black"), 
                   background = ifelse(H0, "green", "#CCCCCC"))
               ) %>%
        kable(escape = F) %>%
        kable_styling(c("striped", "bordered"), full_width = TRUE) %>%
        column_spec(1, bold = TRUE)

    t.anova <- anova(lm(formula, data))
    t.tukey <- TukeyHSD(aov(lm(formula, data)))

    if(length(t.tukey) > 1) {
        error("ANOVA fatorial (falta tratar isso)!")
    }
    tukey.tbl <- as.data.frame(t.tukey[[1]], cut.names = F)
    tukey.tbl$comparacao = rownames(tukey.tbl)
    rownames(tukey.tbl) = NULL
    tabela.tukey <- tukey.tbl %>%
        mutate(H0 = (`p adj` <= 0.05),
               significancia = cell_spec(H0, bold = H0,
                   color= ifelse(H0, "white", "black"), 
                   background = ifelse(H0, "green", "#CCCCCC"))
               ) %>%
        select(comparacao, diff:`p adj`, significancia) %>%
        kable(escape = F) %>%
        kable_styling(c("striped", "bordered"), full_width = TRUE) %>%
        column_spec(1, bold = TRUE)
    
        
    resultado <- 
        list(
            teste.normalidade = t.normalidade,
            teste.anova = t.anova,
            tukey = t.tukey,
            tabela.tukey = tabela.tukey
        )
    return(resultado)
}

ic.media <- function(vetorDados){
    ###
    ## Calculando o intervalo de confiança
    ###
    media <- mean(vetorDados) #média da amostra
    s <- sd(vetorDados) #desvio padrão
    n <- length(vetorDados) #tamanho da amostra
    erroPadrao <- qnorm(0.975)*s/sqrt(n)
    limite <- 1.96 * erroPadrao
    error.inferior <- media - erroPadrao
    error.superior <- media + erroPadrao
    limite.inferior <- media - limite
    limite.superior <- media + limite
    return(data.frame(
        media, 
        desvio = s, 
        erroPadrao, 
        error.inferior, error.superior, 
        limite.inferior, limite.superior))
}

plotAnaliseMedias <- function(vetorExoticas, vetorNativas, 
                              titulo = "", 
                              ytext = "Média percentual de acertos\n",
                              mediaExoticas = 0, mediaNativas = 0) {
    tmp <- rbind(
        cbind(origem = "Exoticas", ic.media(vetorExoticas)),
        cbind(origem = "Nativas", ic.media(vetorNativas))#,
        #cbind(origem = "Diferença", ic.media(vetorExoticas - vetorNativas))
    )
    # limitesEscala = c(min(tmp$limite.inferior)*0.8, # 20% a menos do menor limite inferior 
    #                   max(tmp$limite.superior)*1.2) # 20% a mais do menor limite superior 
    limitesEscala <- c(0,1)
    
    p <- 
        ggplot(tmp, aes(origem, media)) +
        geom_crossbar(aes(ymin = error.inferior, ymax = error.superior), width = 0.1) +
        geom_errorbar(aes(ymin = limite.inferior, ymax = limite.superior), width = 0.1) +
        geom_point(aes(origem, media)) +
        geom_hline(yintercept = mediaExoticas, linetype = 2, colour="darkblue") +
        geom_hline(yintercept = mediaNativas, linetype = 1, colour="red") +
        scale_color_discrete(name = "Y series", labels = c("Y2", "Y1")) +
        scale_y_continuous(limits = limitesEscala, labels = scales::percent) +
        labs(title = titulo,
             x = "",
             y = ytext,
             color = 'Médias origens geral') + 
        my_theme + 
        theme(legend.position="none")
    return(p)
}
# plotAnaliseMedias(pos_gabarito$percentual_acerto$p_nome_exoticas,
#                   pos_gabarito$percentual_acerto$p_nome_nativas,
#                   "Identificação dos nomes")

```

## Análise do Jogo de Imagens aplicadas no Ensino médio


### Amostra dos dados da pesquisa realizada

Tabulação do número de acertos dos itens do jogo de imagens.

```{r, echo=FALSE}
desc_colunas <- data.frame(
    "Coluna" = c("Exoticas", "Nativas"),
    "Descrição" = c("Número de acertos dentre todas as imagens exibidas do tipo exótica, valor experado é 5.",
                    "Número de acertos dentre todas as imagens exibidas do tipo nativa, valor experado é 5.")
    )
desc_colunas %>%
  kable() %>%
  kable_styling(c("striped", "bordered"), full_width = TRUE) %>%
  column_spec(1, bold = TRUE)

```


```{r}
head(pos_gabarito$dados, 10)
```

#### Determinado a taxa de percepção

Entende-se por taxa de percepção o fator determinado pela quantidade média de acertos dentre as questões apresentadas aos alunos, em relação a turma em que o questionario foi aplicado.

Percepção dos alunos

```{r}
print(pos_gabarito$percentual_acerto)
```

#### Entendendo a distribuição das médias

Níveis de reconhecimento (acertos) por tipo de origem dos animais

```{r, fig.width=8, fig.height=4}
grid.arrange(
    plotAnaliseMedias(pos_gabarito$percentual_acerto$p_nome_exoticas,
                  pos_gabarito$percentual_acerto$p_nome_nativas,
                  "Identificação dos nomes"),
    plotAnaliseMedias(pos_gabarito$percentual_acerto$p_origem_exoticas,
                  pos_gabarito$percentual_acerto$p_origem_nativas,
                  "Identificação das origens", y = ""),
    plotAnaliseMedias(pos_gabarito$percentual_acerto$p_indice_exoticas,
                  pos_gabarito$percentual_acerto$p_indice_nativas,
                  "Taxa de reconhecimento", y = ""), 
    ncol = 3,
    top = textGrob("Niveis de reconhecimento por origem\n", 
                   gp = gpar(fontsize = 20, font = 2)),
    right = "\n"
)
```

Diferença de acertos

```{r, fig.width=7, fig.height=4}
grid.arrange(
    ggplot(pos_gabarito$dados, aes(exoticas - nativas)) +
        geom_histogram(bins = 10) +
        scale_y_continuous(limits = c(0,130)) +
        scale_x_continuous(limits = c(-5,5)) +
        labs(title = "Identificação dos nomes", y = "Total de acertos") +
        my_theme,
    ggplot(pos_gabarito$dados, aes(origem_exoticas - origem_nativas)) +
        geom_histogram(bins = 10) +
        #geom_density(fill = "red") +
        scale_y_continuous(limits = c(0,130)) +
        scale_x_continuous(limits = c(-5,5)) +
        labs(title = "Identificação das origens", y = "") +
        my_theme,
    ggplot(pos_gabarito$dados, aes(indice_exoticas - indice_nativas)) +
        geom_histogram(bins = 10, fill = "darkblue") +
        scale_y_continuous(limits = c(0,130)) +
        scale_x_continuous(limits = c(-5,5)) +
        labs(title = "Taxa de reconhecimento", y = "") +
        my_theme, 
    ggtexttable(normalidade(pos_gabarito$dados$exoticas - pos_gabarito$dados$nativas),
                rows = NULL, theme = ttheme(base_style = "mOrange", base_size = 9)),
    ggtexttable(normalidade(pos_gabarito$dados$origem_exoticas - pos_gabarito$dados$origem_nativas),
                rows = NULL, theme = ttheme(base_style = "mOrange", base_size = 9)),
    ggtexttable(normalidade(pos_gabarito$dados$indice_exoticas - pos_gabarito$dados$indice_nativas),
                rows = NULL, theme = ttheme(base_style = "mOrange", base_size = 9)),
    ncol = 3,
    top = textGrob("Histograma das diferenças Exoticas x Nativas\n", 
                   gp = gpar(fontsize = 20, font = 2)),
    heights=c(3/4, 1/4),
    right = "\n",
    bottom = "\n"
)
```

Grupos taxonómicos

```{r, fig.width=8, fig.height=3.5}
rbind(
    cbind(grupo = "Aves", origem = "exotica",
          as.data.frame(table(pos_gabarito$percentual_acerto$p_exotica_aves))),
    cbind(grupo = "Aves", origem = "nativa",
          as.data.frame(table(pos_gabarito$percentual_acerto$p_nativa_aves))),
    cbind(grupo = "Invertebrados", origem = "exotica",
          as.data.frame(table(pos_gabarito$percentual_acerto$p_exotica_invertebrado))),
    cbind(grupo = "Invertebrados", origem = "nativa",
          as.data.frame(table(pos_gabarito$percentual_acerto$p_nativa_invertebrado))),
    cbind(grupo = "Mamiferos", origem = "exotica",
          as.data.frame(table(pos_gabarito$percentual_acerto$p_exotica_mamifero))),
    cbind(grupo = "Mamiferos", origem = "nativa",
          as.data.frame(table(pos_gabarito$percentual_acerto$p_nativa_mamifero))),
    cbind(grupo = "Peixes", origem = "exotica",
          as.data.frame(table(pos_gabarito$percentual_acerto$p_exotica_peixe))),
    cbind(grupo = "Peixes", origem = "nativa",
          as.data.frame(table(pos_gabarito$percentual_acerto$p_nativa_peixe))),
    cbind(grupo = "Répteis", origem = "exotica",
          as.data.frame(table(pos_gabarito$percentual_acerto$p_exotica_reptil))),
    cbind(grupo = "Répteis", origem = "nativa",
          as.data.frame(table(pos_gabarito$percentual_acerto$p_nativa_reptil)))
) %>%
        ggplot(aes(x=Var1, y = Freq, fill = origem)) + 
        geom_bar(stat="identity", width=.5, position = "dodge") +
        facet_wrap(~grupo, scales = "free") + 
        labs(title = "Percentual de acerto x grupos taxonomicos\n", 
             y = "Frequencia", x = "Percentual de acerto") +
        my_theme

```


```{r, fig.width=8, fig.height=3}
cidade1 <- pos_gabarito$percentual_acerto[pos_gabarito$percentual_acerto$municipio == "Silvânia",]
cidade2 <- pos_gabarito$percentual_acerto[pos_gabarito$percentual_acerto$municipio == "Bela Vista de Goiás",]
grid.arrange(
    plotAnaliseMedias(
        cidade1$p_indice_exoticas,
        cidade1$p_indice_nativas,
        "Silvânia"),
    plotAnaliseMedias(
        cidade2$p_indice_exoticas,
        cidade2$p_indice_nativas,
        "Bela Vista de Goiás", ytext = ""),
    ncol = 2,
    top = textGrob("Niveis de reconhecimento por origem\n", 
                   gp = gpar(fontsize = 20, font = 2)),
    right = "\n"
)
```

Medindo as médias de acerto na identificação do nome das espécies

```{r fig.width=6, fig.height=3}
# pos_gabarito$percentual_acerto %>%
#     group_by(municipio) %>%
#     summarise(exoticas = mean(p_indice_exoticas),
#               nativas = mean(p_indice_nativas)) %>%
#     ungroup() %>%
#     melt(id = "municipio") %>%
#     ggplot(aes(municipio, value, fill = variable)) +
#     facet_wrap(~variable)+
#     geom_point(show.legend = F) +
#     geom_errorbar(aes(ymin = ic.media(variable)$error_inferior, ymax = ic.media(variable)$error_superior )) +
#     labs(title = "Média de taxa de reconhecimento das origens exóticas por municipio\n",
#          x = "", y = "Percentual médio de acerto\n") +
#     my_theme
```


```{r fig.width=6, fig.height=1.5}
barplot(tapply(
    pos_gabarito$percentual_acerto$p_indice_exoticas, 
    pos_gabarito$percentual_acerto$municipio,
    mean), main = "Média de taxa de reconhecimento das origens exóticas por areas")
```

```{r fig.width=6, fig.height=1.5}
barplot(tapply(
    pos_gabarito$percentual_acerto$p_indice_exoticas, 
    pos_gabarito$percentual_acerto$area,
    mean), main = "Média de taxa de reconhecimento das origens exóticas por areas")
```
```{r fig.width=6, fig.height=1.5}
barplot(tapply(
    pos_gabarito$percentual_acerto$p_indice_nativas, 
    pos_gabarito$percentual_acerto$area,
    mean), main = "Média de taxa de reconhecimento das origens exóticas por areas")
```

```{r fig.width=6, fig.height=1.5}
barplot(tapply(
    pos_gabarito$percentual_acerto$p_indice_exoticas, 
    pos_gabarito$percentual_acerto$turmas,
    mean), main = "Média de taxa de reconhecimento das origens exóticas por turmas")
```

```{r fig.width=6, fig.height=1.5}
barplot(tapply(
    pos_gabarito$percentual_acerto$p_indice_nativas, 
    pos_gabarito$percentual_acerto$turmas,
    mean), main = "Média de taxa de reconhecimento das origens nativas por turmas")
```


### Teste de normalidade

Para determinar a normalidade nas distribuiçoes das respostas do jogo de imagens.

```{r, echo=FALSE}
grafico_densidade <- function(variavel, cor, titulo) {
    plot <- 
        pos_gabarito$proporcoes$por_turma %>% 
        ggdensity(x = variavel, fill = cor,
          main = titulo,
          xlab = "Percentual de acertos") + 
        xlim(0, 1) + 
        ylim(0, 8)
    nomalidade <- 
        ggtexttable(
            normalidade(pos_gabarito$proporcoes$por_turma[[variavel]]), 
            rows = NULL, theme = ttheme(base_style = "mOrange", base_size = 8)
        )
    
    resultado <- list(
        plot = plot,
        normalidade = nomalidade
    )
    return(resultado)
}

t1 <- grafico_densidade("p_nativas", "green", "Identificação do nome das espécies de origem Nativas")
t2 <- grafico_densidade("p_exoticas", "red", "Identificação do nome das espécies de origem Exóticas")
t3 <- grafico_densidade("p_origem_nativas", "darkgreen", "Identificação de origem Nativas")
t4 <- grafico_densidade("p_origem_exoticas", "darkred", "Identificação de origem Exóticas")
t5 <- grafico_densidade("p_indice_nativas", "orange", "Indice de reconhecimento Nativas (origens + espécies)")
t6 <- grafico_densidade("p_indice_exoticas", "orangered", "Indice de reconhecimento Exóticas (origens + espécies)")
```

#### Identificação médio das turmas (nomes das espécies & origens)

```{r fig.width=6, fig.height=5}
grid.arrange(t1$plot, t2$plot,
             t1$normalidade, t2$normalidade,
             t3$plot, t4$plot,
             t3$normalidade, t4$normalidade,
             ncol = 2,
             heights = c(3,2,3,2),
             top = textGrob("Densidade de identificação média das turmas entre \nespecies e suas origens\n",
                            gp = gpar(fontsize = 20, font = 2))
             )
```

#### Indice de reconhecimento médio das turmas

```{r fig.width=8, fig.height=3}
grid.arrange(t5$plot, t6$plot,
             t5$normalidade, t6$normalidade,
             ncol = 2,
             heights = c(4,3),
             top = textGrob("Densidade dos indices de reconhecimento médio das turmas\n",
                            gp = gpar(fontsize = 20, font = 2))
             )
```


### Q-Q Test

```{r, fig.width=6, fig.height=4}
qqplot.data <- function (vec, titulo) {
  # following four lines from base R's qqline()
  y <- quantile(vec[!is.na(vec)], c(0.25, 0.75))
  x <- qnorm(c(0.25, 0.75))
  slope <- diff(y)/diff(x)
  int <- y[1L] - slope * x[1L]

  d <- data.frame(resids = vec)

  ggplot(d, aes(sample = resids)) + 
      stat_qq() + 
      geom_abline(slope = slope, intercept = int, col = "red") +
      xlim(-2, 2) +
      ylim(0, 1) +
      theme_bw() +
      labs(
        title = titulo
    )
}

q1 <- qqplot.data(pos_gabarito$proporcoes$por_turma$p_nativas, "Identificação do nome das espécies de origem Nativas")
q2 <- qqplot.data(pos_gabarito$proporcoes$por_turma$p_exoticas, "Identificação do nome das espécies de origem Exoticas")
q3 <- qqplot.data(pos_gabarito$proporcoes$por_turma$p_origem_nativas, "Identificação de origem Nativas")
q4 <- qqplot.data(pos_gabarito$proporcoes$por_turma$p_origem_exoticas, "Identificação de origem Exoticas")
q5 <- qqplot.data(pos_gabarito$proporcoes$por_turma$p_indice_nativas, "Indice de reconhecimento Nativas (origens + espécies)")
q6 <- qqplot.data(pos_gabarito$proporcoes$por_turma$p_indice_exoticas, "Indice de reconhecimento Exoticas (origens + espécies)")

grid.arrange(q1, q2, 
             q3, q4,
             q5, q6,
             ncol = 2,
             top = textGrob("Normal Q-Q Plot\n", 
                            gp = gpar(fontsize = 20, font = 2))
             )
```

### Teste de variância

Para determinar a variância

```{r}
variancia <- data.frame(
    Algoritmo = c("F test to compare two variances"),
    "Comparação" = c("Nativas x Exóticas"),
    "Variável" = c(
        "Indice de reconhecimento",
        "Identificação do nome das espécies",
        "Identificação da origem"
    ),
    "p_valor" = c(
        var.test(pos_gabarito$proporcoes$por_turma$p_indice_nativas, 
                 pos_gabarito$proporcoes$por_turma$p_indice_exoticas, 
                 alternative = "two.sided")$p.value,
        var.test(pos_gabarito$proporcoes$por_turma$p_nativas, 
                 pos_gabarito$proporcoes$por_turma$p_exoticas, 
                 alternative = "two.sided")$p.value,
        var.test(pos_gabarito$proporcoes$por_turma$p_origem_nativas, 
                 pos_gabarito$proporcoes$por_turma$p_origem_exoticas, 
                 alternative = "two.sided")$p.value
    )
)

variancia <- variancia %>%
    mutate(
        variancia = p_valor > 0.05,
        p_valor = cell_spec(round(p_valor, 4), bold = T, color = "black", align = "right"),
        variancia = cell_spec(variancia, bold = variancia,
                       color= ifelse(variancia, "white", "black"), 
                       background = ifelse(variancia, "green", "#CCCCCC"))
    )

variancia %>%
  kable(escape = F) %>%
  kable_styling(c("striped", "bordered"), full_width = TRUE) %>%
  column_spec(1, bold = TRUE) %>%
  collapse_rows(columns = 1:2, valign = "top") 
```

### Analises descritivas

```{r}
head(pos_gabarito$especies, 10)
```

#### Reconhecimento do nome das especies

##### Por origem

```{r, fig.width=8, fig.height=6}
pos_gabarito$especies %>% 
    ggplot(aes(especieDesc, fr, fill = grupo)) + 
    geom_bar(stat="identity") +
    geom_text(aes(label = paste0(round(fr * 100, 1), "%")), 
              position = position_dodge(0.9), vjust = 0.5,
              hjust = -0.5) +
    scale_y_continuous(limits = c(0,1.2), labels = scales::percent) +
    facet_wrap(~origem, scales = "free_y") +
    coord_flip() +
    theme_bw() +
    labs(title = "Reconhecimento do nome das especies por origem",
         fill = "Grupos", x = "", y = "\nFrequencia relativa") +
    my_theme
```

##### Por espécie

```{r, fig.width=8, fig.height=6}
pos_gabarito$especies %>% 
    ggplot(aes(especieDesc, fr, fill = origem)) + 
    geom_bar(stat="identity") +
    geom_text(aes(label = paste0(round(fr * 100, 1), "%")), 
              position = position_dodge(0.9), vjust = 0.5,
              hjust = -0.3) +
    scale_y_continuous(limits = c(0,1.2), labels = scales::percent) +
    facet_wrap(~grupo, scales = "free_y") +
    coord_flip() +
    theme_bw() +
    labs(title = "Reconhecimento do nome das especies por grupo taxonómico",
         fill = "Origem", x = "", y = "\nFrequencia relativa") +
    my_theme
```

## Testes de hipoteses

Esperado p-valor >= 0.05 na normalidade (espera-se H0)
Esperado p-valor <= 0.05 no teste de hipotese (espera-se H1)

Tabela dos testes de hipoteses aplicados

```{r}
t1 <- t.test(
   pos_gabarito$percentual_acerto$p_nome_exoticas, 
   pos_gabarito$percentual_acerto$p_nome_nativas, 
   alternative = "two.sided", paired = TRUE, conf.level = .95)
t2 <- t.test(
   pos_gabarito$percentual_acerto$p_origem_exoticas, 
   pos_gabarito$percentual_acerto$p_origem_nativas, 
   alternative = "two.sided", paired = TRUE, conf.level = .95)
t3 <- t.test(
    pos_gabarito$percentual_acerto$p_indice_exoticas, 
    pos_gabarito$percentual_acerto$p_indice_nativas, 
    alternative = "two.sided", paired = TRUE, conf.level = .95)
t1b <- wilcox.test(
    pos_gabarito$percentual_acerto$p_nome_exoticas, 
    pos_gabarito$percentual_acerto$p_nome_nativas, 
    alternative = "two.sided", paired = TRUE)
t2b <- wilcox.test(
    pos_gabarito$percentual_acerto$p_origem_exoticas, 
    pos_gabarito$percentual_acerto$p_origem_nativas, 
    alternative = "two.sided", paired = TRUE)
t3b <- wilcox.test(
    pos_gabarito$percentual_acerto$p_indice_exoticas, 
    pos_gabarito$percentual_acerto$p_indice_nativas, 
    alternative = "two.sided", paired = TRUE)
data.frame(
    "Comparação" = c("Exóticas x Nativas"),
    Algoritmo = c(t1$method, t2$method, t3$method, t1b$method, t2b$method, t3b$method),
    "Variável" = c(
        "Identificação do nome das espécies",
        "Identificação da origem",
        "Indice de reconhecimento"
    ),
    p_valor = c(t1$p.value, t2$p.value, t3$p.value, 
                t1b$p.value, t2b$p.value, t3b$p.value),
    H0 = c(t1$p.value >= 0.05, t2$p.value >= 0.05, t3$p.value >= 0.05, 
           t1b$p.value >= 0.05, t2b$p.value >= 0.05, t3b$p.value >= 0.05),
    H1 = c(t1$p.value < 0.05, t2$p.value < 0.05, t3$p.value < 0.05,
           t1b$p.value < 0.05, t2b$p.value < 0.05, t3b$p.value < 0.05),
    "Confiança" = c(
        paste(paste0(round(t1$conf.int * 100, 2), "%"), collapse = " ~ "),
        paste(paste0(round(t2$conf.int * 100, 2), "%"), collapse = " ~ "),
        paste(paste0(round(t3$conf.int * 100, 2), "%"), collapse = " ~ "),
        "-",
        "-",
        "-"
    )
) %>%
  mutate(
    p_valor = cell_spec(p_valor, bold = T, color = "black", align = "right"),
    H0 = cell_spec(H0, bold = H0,
                   color= ifelse(H0, "white", "black"), 
                   background = ifelse(H0, "green", "#CCCCCC")),
    H1 = cell_spec(H1, bold = H1, 
                   color = ifelse(H1, "white", "black"), 
                   background = ifelse(H1, "green", "#CCCCCC"))
  ) %>%
  kable(escape = F) %>%
  kable_styling(c("striped", "bordered"), full_width = TRUE) %>%
  column_spec(2, bold = TRUE) %>%
  collapse_rows(columns = 1:2, valign = "top") %>%
  footnote(general = "Intervalo de confiança 95%",
           general_title = "\nObs.: ",
           footnote_as_chunk = T)
```


### 1 - Os alunos itendificam mais os nomes dos animais de espécies exóticas que os animais de espécies nativas.

Resultado do teste paramétrico

```{r, echo=FALSE}
t1
```
Resultado do teste não paramétrico

```{r, echo=FALSE}
t1b
```


### 2 - Os alunos identificam mais espécies de origem exótica que as de origem nativa.

Resultado do teste paramétrico

```{r, echo=FALSE}
t2
```

Resultado do teste não paramétrico

```{r, echo=FALSE}
t2b
```

### 3 - Os alunos identificam mais as espécies exóticas (nome dos animais e origem) que espécies nativas.

Resultado do teste paramétrico

```{r, echo=FALSE}
t3
```

Resultado do teste não paramétrico

```{r, echo=FALSE}
t3b
```

### 4 - Os alunos reconhecem mais mamíferos do que os demais grupos taxonómicos.

```{r, fig.width=8, fig.height=3}
grid.arrange(
    plotAnaliseMedias(pos_gabarito$percentual_acerto$p_exotica_aves,
                  pos_gabarito$percentual_acerto$p_nativa_aves,
                  "Aves", "Média percentual de acertos\n",
                  mean(pos_gabarito$percentual_acerto$p_indice_exoticas),
                  mean(pos_gabarito$percentual_acerto$p_indice_nativas)),
    
    plotAnaliseMedias(pos_gabarito$percentual_acerto$p_exotica_invertebrado,
                  pos_gabarito$percentual_acerto$p_nativa_invertebrado,
                  "Invertebrados", y = "",
                  mean(pos_gabarito$percentual_acerto$p_indice_exoticas),
                  mean(pos_gabarito$percentual_acerto$p_indice_nativas)),
    
    plotAnaliseMedias(pos_gabarito$percentual_acerto$p_exotica_mamifero,
                  pos_gabarito$percentual_acerto$p_nativa_mamifero,
                  "Mamiferos", y = "",
                  mean(pos_gabarito$percentual_acerto$p_indice_exoticas),
                  mean(pos_gabarito$percentual_acerto$p_indice_nativas)), 
    
    plotAnaliseMedias(pos_gabarito$percentual_acerto$p_exotica_peixe,
                  pos_gabarito$percentual_acerto$p_nativa_peixe,
                  "Peixes", y = "",
                  mean(pos_gabarito$percentual_acerto$p_indice_exoticas),
                  mean(pos_gabarito$percentual_acerto$p_indice_nativas)), 
    
    plotAnaliseMedias(pos_gabarito$percentual_acerto$p_exotica_reptil,
                  pos_gabarito$percentual_acerto$p_nativa_reptil,
                  "Répteis", y = "",
                  mean(pos_gabarito$percentual_acerto$p_indice_exoticas),
                  mean(pos_gabarito$percentual_acerto$p_indice_nativas)), 
    ncol = 5,
    top = textGrob("Niveis de reconhecimento por origem\n", 
                   gp = gpar(fontsize = 20, font = 2)),
    right = "\n"
)
```


```{r, warning=FALSE}
tmp <- pos_gabarito$percentual_acerto %>%
    select(p_exotica_aves:p_nativa_reptil) %>%
    melt()

tmp <- cbind(tmp, colsplit(tmp$variable, "_", c("p", "origem", "grupo"))) %>%
    select(origem, grupo, value)
```

```{r}
anova(lm(value ~ origem * grupo, tmp))
TukeyHSD(aov(lm(value ~ origem * grupo, tmp)))
```

```{r, fig.width=8, fig.height=5}
# permanova
# library(vegan)
# adonis(value ~ origem * grupo, tmp, permutations=99)
```

**Agrupado por turmas**

```{r, fig.width=6, fig.height=2.5}
pos_gabarito$taxonomicos %>%
    ggplot() + 
    geom_boxplot(aes(x = grupo, y = value, fill = origem), show.legend = T) + 
    scale_y_continuous(limits = c(0,1), labels = scales::percent) +
    theme_bw() +
    labs(title = "Boxplot de identificação de espécies por grupo taxonômico",
         y = "Percentual de identificação", x = "") +
    my_theme
```

```{r, fig.width=8, fig.height=5}
# Realizando Anova fatorial
anova(lm(value ~ grupo * origem, pos_gabarito$taxonomicos))
TukeyHSD(aov(lm(value ~ grupo * origem, pos_gabarito$taxonomicos)))
```

### 5 - Estudantes que residem na Cidade 1 (com UC) identificam mais espécies nativas do que estudantes que residem na Cidade 2 (sem UC).

```{r, fig.width=6, fig.height=3}
tmp <- pos_gabarito$percentual_acerto %>%
    select(municipio, p_nome_exoticas:p_indice_nativas)
t.test(p_indice_nativas ~ municipio, tmp)
```

### 6 - Estudantes que residem em área rural tem maior conhecimento sobre as espécies nativas.

```{r, fig.width=6, fig.height=3}
tmp <- pos_gabarito$percentual_acerto %>%
    select(area, p_nome_exoticas:p_indice_nativas)
t.test(p_indice_nativas ~ area, tmp)
```

```{r, fig.width=6, fig.height=2.5}
tmp <- pos_gabarito$percentual_acerto %>%
    select(area, p_nome_exoticas:p_indice_nativas) %>%
    melt("area")
tmp <-
    cbind(tmp, colsplit(tmp$variable, "_", c("p", "indicador", "origem"))) %>%
    select(area, indicador, origem, value)
tmp %>%
  ggplot() + 
  geom_boxplot(aes(x = area, y = value, fill = origem), show.legend = T) + 
  scale_y_continuous(limits = c(0,1), labels = scales::percent) +
  facet_wrap(~indicador) +
  theme_bw() +
  labs(title = "Boxplot de identificação de espécies Nativas nos critérios estabelecidos",
       y = "Percentual de identificação", x = "") +
  my_theme
```

### 7 - Frequencia de contato natureza

```{r, fig.width=6, fig.height=2.5}
tmp <- pos_gabarito$percentual_acerto %>%
    select(frequencia, p_nome_exoticas:p_indice_nativas) %>%
    melt(id = "frequencia")

tmp <-
    cbind(tmp, colsplit(tmp$variable, "_", c("p", "indicador", "origem"))) %>%
    select(frequencia, indicador, origem, value)

tmp %>%
  ggplot() + 
  geom_boxplot(aes(x = origem, y = value, fill = frequencia), show.legend = T) + 
  scale_y_continuous(limits = c(0,1), labels = scales::percent) +
  facet_wrap(~indicador) +
  theme_bw() +
  labs(title = "Boxplot de identificação de espécies Nativas nos critérios estabelecidos",
       y = "Percentual de identificação", x = "") +
  my_theme
```

```{r}
anova(lm(value  ~ frequencia, data = tmp %>% filter(indicador == "indice")))
#TukeyHSD(aov(lm(value  ~ frequencia, data = tmp %>% filter(indicador == "indice"))))
```

### 8 - Fez aulas praticas

```{r, fig.width=6, fig.height=2.5}
tmp <- pos_gabarito$percentual_acerto %>%
    select(fez.aula, p_nome_exoticas:p_indice_nativas) %>%
    melt(id = "fez.aula")

tmp <-
    cbind(tmp, colsplit(tmp$variable, "_", c("p", "indicador", "origem"))) %>%
    select(fez.aula, indicador, origem, value)

tmp %>%
  ggplot() + 
  geom_boxplot(aes(x = origem, y = value, fill = fez.aula), show.legend = T) + 
  scale_y_continuous(limits = c(0,1), labels = scales::percent) +
  facet_wrap(~indicador) +
  theme_bw() +
  labs(title = "Boxplot de identificação de espécies Nativas nos critérios estabelecidos",
       y = "Percentual de identificação", x = "") +
  my_theme
```

```{r}
anova(lm(value  ~ fez.aula, data = tmp %>% filter(indicador == "indice")))
#TukeyHSD(aov(lm(value  ~ frequencia, data = tmp %>% filter(indicador == "indice"))))
```

### 9 - Estudantes de Silvania que visitam a UC tem maior proporção de acertos espécies nativas.

```{r}
tmp <- 
    pos_gabarito$percentual_acerto %>%
    filter(municipio == "Silvânia") %>%
    select(flona, p_indice_nativas)
#normalidade(tmp$p_indice_nativas)
t.test(p_indice_nativas ~ flona, tmp)
```

### 10 - Ranking dos animais

```{r, fig.width=6, fig.height=4}
a1 <- 
    pos_gabarito$raking_animais$nativos %>%
    head(20) %>%
    ggplot(aes(x = animais, y = freq, fill = freq)) +
    geom_bar(stat="identity", show.legend = F) +
    geom_text(aes(label = freq), position = position_dodge(0.9), vjust = -1, hjust = 0.5) +
    scale_y_continuous(limits = c(0,90)) +
    scale_fill_gradient(low = "orange", high = "red") +
    theme_bw() +
    labs(title = "Espécies citadas como nativas",
       y = "Frequencia", x = "") +
    my_theme
a2 <- 
    pos_gabarito$raking_animais$exoticos %>%
    head(20) %>%
    ggplot(aes(x = animais, y = freq, fill = freq)) +
    geom_bar(stat="identity", show.legend = F) +
    geom_text(aes(label = freq), position = position_dodge(0.9), vjust = -1, hjust = 0.5) +
    scale_y_continuous(limits = c(0,90)) +
    scale_fill_gradient(low = "lightblue", high = "darkblue") +
    theme_bw() +
    labs(title = "Espécies citadas como exóticas",
       y = "Frequencia", x = "") +
    my_theme

grid.arrange(a1, a2,
             nrow = 2,
             top = textGrob("TOP 20 - Ranking das espécies citadas como exemplo\n", 
                            gp = gpar(fontsize = 20, font = 2))
)
```

### 11 - Ranking dos animais citados para proteção

```{r, fig.width=6, fig.height=2}
a3 <- 
    pos_gabarito$raking_animais$protegidos %>%
    head(20) %>%
    ggplot(aes(x = animais, y = freq, fill = freq)) +
    geom_bar(stat="identity", show.legend = F) +
    geom_text(aes(label = freq), position = position_dodge(0.9), vjust = -1, hjust = 0.5) +
    scale_y_continuous(limits = c(0,190)) +
    scale_fill_gradient(low = "green", high = "darkgreen") +
    theme_bw() +
    labs(title = "Espécies citadas como nativas",
       y = "Frequencia", x = "") +
    my_theme

grid.arrange(a3,
             top = textGrob("TOP 20 - Ranking das espécies citadas como exemplo para proteção\n", 
                            gp = gpar(fontsize = 20, font = 2))
)
```

```{r, echo=FALSE, fig.width=6, fig.height=2}
# normalidade(pos_gabarito$percentual_acerto$nota)
# barplot(table(pos_gabarito$percentual_acerto$nota))
# hist(pos_gabarito$percentual_acerto$nota)
# hist(log(pos_gabarito$percentual_acerto$nota))


## Anova por grupo de espécies

# for(grp in unique(pos_gabarito$especie$grupo)) {
#     message(grp)
#     
#     TukeyHSD(aov(lm(acertos ~ especie + grupo, tbl_especies1)))
#     dados <- 
#         pos_gabarito$especiesBruto %>% 
#         filter(grupo == grp) %>% 
#         mutate(value = fr, especie = factor(especie))
#     #print(dados)
#     #aggregate(value ~ grupo, dados,  FUN = function(x) shapiro.test(x)$p.value)
#     
#     shapiro.test(dados$fr)
#     anova(lm(fr ~ especie, dados))
#     TukeyHSD(aov(lm(fr ~ especie, dados)))
# }
```

