---
title: "Mestrado Biologia"
author: "Herson Melo"
date: "28/06/2018"
output: html_notebook
---

```{r, echo=FALSE, warning=FALSE, error=FALSE}
library(lubridate)
library(dplyr)
library(stringr)
library(reshape2)
library(ggplot2)
library("ggpubr")
library(grid)
library(gridExtra)
library(nortest)
library(knitr)
library(kableExtra)

options(scipen = 999, digits = 4)
#options("scipen"=-100, "digits"=10)
```

## Análise do Jogo de Imagens aplicadas no Ensino médio

Roteiro de análise:

1. Amostra dos dados da pesquisa realizada
2. Determinar normalidade
3. Determinar 
4. Histograma

### Amostra dos dados da pesquisa realizada

Tabulação do número de acertos dos itens do jogo de imagens.

```{r, echo=FALSE}
desc_colunas <- data.frame(
    "Coluna" = c("Exoticas", "Nativas"),
    "Descrição" = c("Número de acertos dentre todas as imagens exibidas do tipo exótica, valor experado é 5.",
                    "Número de acertos dentre todas as imagens exibidas do tipo nativa, valor experado é 5.")
    )
desc_colunas %>%
  kable() %>%
  kable_styling(c("striped", "bordered"), full_width = TRUE) %>%
  column_spec(1, bold = TRUE)

```


```{r}
head(jogo.dados.em.limpo)
```

#### Determinado a taxa de percepção

Entende-se por taxa de percepção o fator determinado pela quantidade média de acertos dentre as questões apresentadas aos alunos, em relação a turma em que o questionario foi aplicado.

```{r}
jogo.dados.em.p <- jogo.dados.em.limpo %>% 
    group_by(municipio, turmas) %>%
    summarise(qtde = n(),
              total_acertos_esperado = qtde * 5,
              p_exoticas = sum(exoticas) / total_acertos_esperado,
              p_nativas = sum(nativas) / total_acertos_esperado,
              p_origem_exoticas = sum(origem_exoticas) / total_acertos_esperado,
              p_origem_nativas = sum(origem_nativas) / total_acertos_esperado) %>%
    ungroup()

print(jogo.dados.em.p)
```

### Teste de normalidade

Para determinar a normalidade nas distribuiçoes das respostas do jogo de imagens.

```{r, fig.width=9, fig.height=5, echo=FALSE}
d1 <- jogo.dados.em.p1 %>% 
    ggdensity("p_nativas", fill = "green",
      main = "Acerto de espécies Nativas",
      xlab = "Percentual de acertos")

d2 <- jogo.dados.em.p %>% 
    ggdensity("p_exoticas", fill = "red", 
      main = "Acerto de espécies Exoticas",
      xlab = "Percentual de acertos")

d3 <- jogo.dados.em.p %>% 
    ggdensity("p_origem_nativas", fill = "darkgreen",
      main = "Acerto das origens das espécies Nativas",
      xlab = "Percentual de acertos")

d4 <- jogo.dados.em.p %>% 
    ggdensity("p_origem_exoticas", fill = "darkred",
      main = "Acerto das origens das Exoticas",
      xlab = "Percentual de acertos")

normalidade <- function(x) {
    t1 <- shapiro.test(x)
    t2 <- sf.test(x)
    t3 <- lillie.test(x)
    t4 <- ad.test(x)
    t5 <- cvm.test(x)
    return( data.frame(
        Algoritmo = c(t1$method, t2$method, 
                   t3$method, t4$method, 
                   t5$method),
        p.valor = c(t1$p.value, t2$p.value, 
                    t3$p.value, t4$p.value, 
                    t5$p.value),
        Normalidade = c(t1$p.value > .05, t2$p.value > .05, 
                      t3$p.value > .05, t4$p.value > .05, 
                      t5$p.value > .05)
    ))
}
# normalidade(jogo.dados.em.p$p_nativas)

# teste <- shapiro.test(jogo.dados.em.p$p_nativas)
# d1t <- ggtexttable(paste0(teste$method, "\np-valor: ", teste$p.value), 
#                   rows = NULL, theme = ttheme("mOrange"))
d1t <- ggtexttable(normalidade(jogo.dados.em.p$p_nativas), 
                  rows = NULL, theme = ttheme("mOrange"))

# teste <- shapiro.test(jogo.dados.em.p$p_exoticas)
# d2t <- ggtexttable(paste0(teste$method, "\np-valor: ", teste$p.value), 
#                   rows = NULL, theme = ttheme("mOrange"))
d2t <- ggtexttable(normalidade(jogo.dados.em.p$p_exoticas), 
                  rows = NULL, theme = ttheme("mOrange"))
# teste <- shapiro.test(jogo.dados.em.p$p_origem_nativas)
# d3t <- ggtexttable(paste0(teste$method, "\np-valor: ", teste$p.value), 
#                   rows = NULL, theme = ttheme("mOrange"))
d3t <- ggtexttable(normalidade(jogo.dados.em.p$p_origem_nativas), 
                  rows = NULL, theme = ttheme("mOrange"))
# teste <- shapiro.test(jogo.dados.em.p$p_origem_exoticas)
# d4t <- ggtexttable(paste0(teste$method, "\np-valor: ", teste$p.value), 
#                   rows = NULL, theme = ttheme("mOrange"))
d4t <- ggtexttable(normalidade(jogo.dados.em.p$p_origem_exoticas), 
                  rows = NULL, theme = ttheme("mOrange"))

grid.arrange(d1, d2, 
             d1t, d2t,
             d3, d4,
             d3t, d4t,
             ncol = 2,
             heights = c(4,3,4,3),
             top = textGrob("Densidade dos percentuais de percepção entre as\nespecies e suas origens\n",                             gp = gpar(fontsize = 20, font = 2))
             )
```

### Q-Q Test

```{r, fig.width=8, fig.height=4}
qqplot.data <- function (vec, titulo) # argument: vector of numbers
{
  # following four lines from base R's qqline()
  y <- quantile(vec[!is.na(vec)], c(0.25, 0.75))
  x <- qnorm(c(0.25, 0.75))
  slope <- diff(y)/diff(x)
  int <- y[1L] - slope * x[1L]

  d <- data.frame(resids = vec)

  ggplot(d, aes(sample = resids)) + 
      stat_qq() + 
      geom_abline(slope = slope, intercept = int, col = "red") +
      theme_bw() +
      labs(
        title = titulo
    )


}
q1 <- qqplot.data(jogo.dados.em.p$p_nativas, "Acerto Nativas")
q2 <- qqplot.data(jogo.dados.em.p$p_exoticas, "Acerto Exoticas")
q3 <- qqplot.data(jogo.dados.em.p$p_origem_nativas, "Acerto Origem Nativas")
q4 <- qqplot.data(jogo.dados.em.p$p_origem_exoticas, "Acerto Origem Exoticas")

grid.arrange(q1, q2, 
             q3, q4,
             ncol = 2,
             heights = c(3,3),
             top = textGrob("Normal Q-Q Plot\n", 
                            gp = gpar(fontsize = 20, font = 2))
             )
```

### Teste de variância

Para determinar a variância

```{r}
var.test(jogo.dados.em.p$p_nativas, jogo.dados.em.p$p_exoticas, alternative = "two.sided")
```

```{r}
var.test(jogo.dados.em.p$p_origem_nativas, jogo.dados.em.p$p_origem_exoticas, alternative = "two.sided")
```

### Testes de hipoteses

1. Os alunos itendificam mais os nomes dos animais de espécies exóticas que os animais de espécies nativas.

**TEST T-student**  
H0 = Tident(exoticas) = Tident(nativas)  
H1 = Tident(exoticas) > Tident(nativas)

```{r}
## Hipotese 1
t.test(jogo.dados.em.p$p_nativas, jogo.dados.em.p$p_exoticas, 
       alternative = "two.sided", paired = F, var.equal = T)
```

2. Os alunos identificam mais espécies de origem exótica que as de origem nativa.

**TEST T-student**  
H0 = Tident(origem.exoticas) = Tident(origem.nativas)  
H1 = Tident(origem.exoticas) > Tident(origem.nativas)

```{r}
## Hipotese 2
t.test(jogo.dados.em.p$p_origem_nativas, jogo.dados.em.p$p_origem_exoticas, 
       alternative = "two.sided", paired = F, var.equal = T)
```

3. Os alunos identificam mais as espécies exóticas (nome dos animais e origem) que espécies nativas.

**ANOVA**  

```{r}
# t.anova <- aov(g2$proporcao ~ g2$especie + g2$tipo)
# summary(t.anova)
```

4. Os alunos reconhecem mais mamíferos do que os demais grupos taxonómicos.

**ANOVA**  


```{r}
## Hipotese 3
t.test(jogo.dados.em.p$p_nativas, jogo.dados.em.p$p_origem_nativas, 
       alternative = "two.sided", paired = F, var.equal = T)
```

5. 

```{r}
## Hipotese 4
t.test(jogo.dados.em.p$p_exoticas, jogo.dados.em.p$p_origem_exoticas, 
       alternative = "two.sided", paired = F, var.equal = T)
```

6. Estudantes que residem na Cidade 1 (com UC) identificam mais espécies nativas do que estudantes que residem na Cidade 2 (sem UC).

```{r}
nat_silvania <-
    jogo.dados.em.p[jogo.dados.em.p$municipio == "Silvânia", ]$p_nativas
nat_belavista <- 
    jogo.dados.em.p[jogo.dados.em.p$municipio == "Bela Vista de Goiás", ]$p_nativas
#cbind(nat_silvania, nat_belavista)
#boxplot(nat_silvania, nat_belavista)
#summary(nat_silvania)
#summary(nat_belavista)
#var.test(nat_silvania, nat_belavista, alternative = "two.sided")

t.test(nat_silvania, nat_belavista,
       alternative = "two.sided", paired = F, var.equal = T)
```

7. Estudantes que residem em área rural tem maior conhecimento sobre as espécies nativas.

**ANOVA**

#### Dados

Dados são agrupados por Municipio, turmas e área de residência:

```{r}
jogo.dados.em.p1 <- jogo.dados.em.limpo %>% 
    group_by(municipio, turmas, area) %>%
    summarise(qtde = n(),
              total_acertos_esperado = qtde * 5,
              p_exoticas = sum(exoticas) / total_acertos_esperado,
              p_nativas = sum(nativas) / total_acertos_esperado,
              p_origem_exoticas = sum(origem_exoticas) / total_acertos_esperado,
              p_origem_nativas = sum(origem_nativas) / total_acertos_esperado) %>%
    ungroup()

# jogo.dados.em.p1 <- jogo.dados.em.p1 %>% 
#     select(area, p_nativas, p_exoticas)

print(jogo.dados.em.p1)

nat_rual <-
    jogo.dados.em.p1[jogo.dados.em.p1$area == "Rural", ]$p_nativas
nat_urbana <- 
    jogo.dados.em.p1[jogo.dados.em.p1$area == "Urbana", ]$p_nativas
summary(nat_rual)
summary(nat_urbana)
boxplot(nat_rual, nat_urbana)

t.test(nat_rual, nat_urbana, 
       alternative = "two.sided", paired = F, var.equal = T)


# shapiro.test(jogo.dados.em.p1$p_nativas)
# shapiro.test(jogo.dados.em.p1$p_exoticas)

area.anova <- aov(jogo.dados.em.p1$p_nativas ~ jogo.dados.em.p1$municipio + jogo.dados.em.p1$area)
summary(area.anova)

# area.anova <- aov(jogo.dados.em.p1$p_exoticas ~ jogo.dados.em.p1$municipio + jogo.dados.em.p1$area)
# summary(area.anova)

```


8.

9.

10. Estudantes da Cidade 1 (com UC) tem maior número de acertos de espécies nativas.

```{r}
jogo.dados.em.p2 <- jogo.dados.em.limpo %>% 
    filter(municipio == "Silvânia") %>%
    group_by(turmas, flona) %>%
    summarise(qtde = n(),
              total_acertos_esperado = qtde * 5,
              p_exoticas = sum(exoticas) / total_acertos_esperado,
              p_nativas = sum(nativas) / total_acertos_esperado,
              p_origem_exoticas = sum(origem_exoticas) / total_acertos_esperado,
              p_origem_nativas = sum(origem_nativas) / total_acertos_esperado) %>%
    ungroup()

print(jogo.dados.em.p2)

nat_uc <-
    jogo.dados.em.p2[jogo.dados.em.p2$flona == "Sim", ]$p_nativas
nat_nao_uc <- 
    jogo.dados.em.p2[jogo.dados.em.p2$flona == "Não", ]$p_nativas
boxplot(nat_uc, nat_nao_uc)

t.test(nat_uc, nat_nao_uc, 
       alternative = "two.sided", paired = F, var.equal = T)

```
